臺灣臺南地方法院民事裁定
111年度家親聲字第49號
                                   111年度家親聲字第50號
聲    請    人
即反聲請相對人  戊○○

非 訟 代 理 人  吳炳輝律師
相    對    人  
即 反 聲 請 人  乙○○
非 訟 代 理 人  李慶榮律師
                林宜儒律師
上列聲請人即反聲請相對人戊○○聲請酌定未成年子女權利義務行
使負擔等事件（111年度家親聲字第49號）、相對人即反聲請人
乙○○聲請酌定未成年子女權利義務行使負擔等事件（111年度家
親聲字第50號），本院合併審理裁定如下：
    主  文
對於兩造所生未成年子女丙○○（女，民國000年0月00日生，身分
證統一編號：Z000000000號）、丁○○（女，民國000年0月0日生
，身分證統一編號：Z000000000號）、甲○○（男，民國000年0月
00日生，身分證統一編號：Z000000000號）權利義務之行使或負
擔，酌定均由聲請人即反聲請相對人戊○○單獨任之。
聲請及反聲請程序費用，均由相對人即反聲請人乙○○負擔。
    理  由
壹、程序部分
    按數家事訴訟事件，或家事訴訟事件及家事非訟事件請求之
    基礎事實相牽連者，得向其中一家事訴訟事件有管轄權之少
    年及家事法院合併請求，不受民事訴訟法第53條及第248 條
    規定之限制。前項情形，得於第一審或第二審言詞辯論終結
    前，為請求之變更、追加或為反請求。法院就前條第1 項至
    第3 項所定得合併請求、變更、追加或反請求之數宗事件，
    應合併審理、合併裁判，但有下列各款情形之一者，得分別
    審理、分別裁判：請求之標的或其攻擊防禦方法不相牽連
    。兩造合意分別審理、分別裁判，經法院認為適當。依事
    件性質，認有分別審理、分別裁判之必要。家事事件法第41
    條第1 項、第2 項、第42條第1 項分別定有明文。再按家事
    非訟事件之合併、變更、追加或反聲請，準用第41條、第42
    條第1 項之規定，同法第79條並有明文。本件聲請人即反聲
    請相對人戊○○（下稱戊○○）請求酌定兩造所生未成年子女丙○○、丁○○、甲○○之親權人由戊○○任之（即本院111年度家親
    聲字第49號）。嗣本院審理中，乙○○提出反聲請，請求酌定
    兩造所生未成年子女丙○○、丁○○、甲○○之親權人由其單獨任
    之（即本院111年度家親聲字第50號），因前揭家事非訟事
    件均源於兩造與未成年子女間之親子關係及父母對於未成年
    子女權利義務之行使負擔或扶養事宜，聲請之基礎事實相牽
    連，揆諸首揭規定，本院自得合併審理裁判，併予敘明。
貳、實體部分
一、戊○○聲請暨答辯意旨略以：
  　㈠兩造前為夫妻關係，育有未成年子女丙○○、丁○○、甲○○（
      下合稱丙○○等3名子女），嗣兩造於民國110年5月7日經本
      院調解離婚，然就丙○○等3名子女權利義務之行使或負擔
      部分則未達成協議。乙○○在外確有負債務，且乙○○可能有
      施用毒品之情形，110年1月間某日晚上，在兩造原共同居
      住於○○市○○區○○路000號3樓（下稱兩造原○○區○○路住處）
      有陌生人來找乙○○，行動怪異，且同時期亦有一名自稱「
      魏○楚」，向戊○○稱乙○○有欠他們公司錢，且有以兩造原○○區○○路住處抵押設定數百萬元，驚覺乙○○除了向銀行借
      款外，亦是有向地下錢莊借錢，事後戊○○詢問乙○○，乙○○
      仍是與之前態度一樣，不告訴戊○○實情，不理會戊○○的感
      受，不顧丙○○等3名子女之安危。甚且戊○○於110年1月26
      日，去找乙○○之父親呂○福商談，如何處理乙○○之債務問
      題，否則，債權人會陸續找上門，擔心一家人之安危，詎
      呂○福聽完後，竟說不想管了，因過去為乙○○處理甚多債
      務，而處理完一件，又生另一件，年紀已大實是心灰意冷
      了等語。
　 ㈡戊○○心想兩造原○○區○○路住處已因屢有乙○○債主上門，且乙○○也無力處理債務，乙○○之父親也不想幫忙了，為了丙○○
     等3名子女安全，戊○○只好帶丙○○等3名子女回台南娘家居
     住，並將長女丙○○從高雄市東光國小轉學籍至台南市成功
     國小就讀，實是迫於不得已。熟料乙○○以此於110年3月17
     日發函予高雄市東光國小校長、高雄市教育局等人，稱戊○○胡亂指控乙○○有債務問題，而讓丙○○轉學云云，致東光國
     小要台南市成功國小，將丙○○學籍轉回東光國小，戊○○為
     了讓丙○○留在台南市成功國小就讀，以避債主不理性行為
     ，不得已才在未徵得乙○○同意下，私蓋乙○○印章將丙○○等3
     名子女之戶籍遷至高雄市，戊○○亦因而遭檢察官以涉嫌偽
     造文書罪起訴。又乙○○也曾對戊○○提出妨害名譽之告訴，
     經檢察官不起訴略以「而告訴人前將其名下之高雄市○○區○○○段000○號設定抵押借款新臺幣（下同）60萬元予姚〇〇之
     人，且向被告稱『個人負債有引響家庭嗎？』等語，此有建
     物登記第二類謄本翻拍照片4張及對話紀錄1份在卷可稽，
     是被告辯稱因告訴人債務問題擔憂未成年子女呂〇揚、呂〇
     穎安危始帶離原住處等節，並非無據。再參以被告前向臺
     灣臺南地方法院聲請對告訴人核發通常保護令，經該院裁
     定告訴人不得對於被告及2人所生之子女3人及被告之母實
     施身體或精神上不法侵害之行為，且應遠離被告之住居所
     及工作場所均至少50公尺等情，有該院於110年3月29日以1
     10年度家護字第260號裁定民事通常保護令1紙附卷足憑，
     可佐被告因考量告訴人曾有家暴行為，為保護呂〇揚、呂〇
     穎未來之身心能夠健全發展，故將2人暫時攜離告訴人之住
     處，在被告之主觀認知上，係出自保護之動機，而以善意
     為之，尚難認其主觀有使呂〇揚、呂〇穎脫離有監督權之告
     訴人之惡意意圖」等語，有臺灣高雄地方檢察署檢察官以1
     10年度偵字第20466號不起訴處分在案。基上，可證明戊○○
     未經乙○○同意，而遷移丙○○等3名子女之戶籍，雖觸犯法律
     ，但確係出於保護丙○○等3名子女之動機，並非為一己之私
     利，與不良善之父母尚有所不同。
 　㈢戊○○為適任丙○○等3名子女權利義務行使或負擔之理由為：1
     .支援糸統：丙○○等3名子女自出生後，即由戊○○及母親蔡○
     好照顧，除母親蔡○好外，父親莊榮東仍會幫忙，故支援系
     統上無問題。2.經濟上：戊○○目前每個月平均約5、6萬元
     左右，經濟上可獨立。而乙○○於105年5月份至106年3月份
     ，及自110年1月份迄今，均未支付丙○○等3名子女任何扶養
     費用。3.居住環境：目前與母親蔡○好同住一處，為三房一
     廳一廚二套衛浴設備，附近環境良好，交通便利。4.親職
     能力：戊○○與母親會利用星期假日，陪丙○○等3名子女外出
     遊玩，或共同至圖書館，且長女丙○○轉至台南市成功國小
     後，其成績也相當不錯，戊○○盡力教導丙○○等3名子女。綜
     上，戊○○應較乙○○更適合擔任丙○○等3名子女之主要照顧者
     。並聲明：兩造所生未成年子女丙○○、丁○○、甲○○權利義
     務之行使或負擔均由戊○○任之。關於乙○○之反聲請部分，
     併以前詞置辯，並答辯聲明：請求駁回乙○○之反聲請。
二、乙○○答辯暨反聲請意旨略以：戊○○私自將丙○○等3名子女帶
    離兩造之家庭，且捏造乙○○遭逼債之謊言，誤導高雄市政府
    教育局之承辦公務員，以致信以為真而批准丙○○自高雄市東
    光國小轉學至台南市成功國小。事後高雄市教育局瞭解實情
    ，承認先前評估錯誤，於110年4月20日將丙○○之學籍轉回東
    光國小，進入原班級就讀。詎料，戊○○為箝制丙○○等3名子
    女，不讓乙○○與子女接觸聯繫，蓄意頻繁為丙○○請假，且使
    丙○○多次曠課、遲到而未按時至東光國小參與課程。乙○○擔
    憂丙○○未能專心於學業、學習狀況不穩定，無奈之下，於本
    件110年5月7日調解程序同意丙○○轉學至成功國小就讀。戊○○於本院囑託社會局訪視調查表稱丙○○現階段就學權益受兩
    造僵化關係影響云云，乃避重就輕之語，實際上是戊○○罔顧
    丙○○接受教育及妥善學習之權益，以不讓丙○○正常就學為手
    段，欲切斷乙○○與丙○○等3名子女之親情聯繫，其前述舉措
    對於未成年子女顯有未盡妥適保護教養之責，亦違背「友善
    父母原則」。戊○○於兩造婚姻關係尚存續時並無工作，每月
    由乙○○支付家庭生活費用，並另外給付一萬至兩萬元不等之
    金額予戊○○，供其自行支配使用。則戊○○稱家庭開銷多由其
    存款及其母親協助支付云云，洵屬不實。乙○○於家中自營工
    廠工作，除支付兩造及丙○○等3名子女之生活費用外，尚有
    餘裕繳納房貸，其經濟狀況較為穩定；下班後又照料子女用
    餐、哄睡子女，與三名子女關係緊密。再者，乙○○現與其父
    母、胞妹（即未成年子女的姑姑）同住，其同住之家人均能
    協助照顧未成年子女之生活，且其胞妹亦經常與丙○○等3名
    子女互動，彼此熟悉，堪以協助照應對丙○○等3名子女之教
    養照護。戊○○雖稱其雙親可提供丙○○等3名子女生活協助，
    惟戊○○之雙親早已離異，其父親已另組家庭，自難以額外費
    心力照應丙○○等3名子女之生活；其母親亦年邁，且尚須照
    料其高齡90餘歲之母親（即聲請人戊○○之祖母、未成年子女
    之曾祖母），顯難為丙○○等3名子女提供妥善之生活協助。
    並聲明：兩造所生未成年子女丙○○、丁○○、甲○○權利義務之
    行使或負擔均由乙○○單獨任之。關於戊○○之聲請部分，併以
    前詞置辯，並答辯聲明：請求駁回戊○○之聲請。
三、經查：
    ㈠按夫妻離婚者，對於未成年子女權利義務之行使或負擔，
      依協議由一方或雙方共同任之。未為協議或協議不成者，
      法院得依夫妻之一方、主管機關、社會福利機構或其他利
      害關係人之請求或依職權酌定之。法院為前條裁判時，應
      依子女之最佳利益，審酌一切情狀，尤應注意下列事項：
      子女之年齡、性別、人數及健康情形。子女之意願及人
      格發展之需要。父母之年齡、職業、品行、健康情形、
      經濟能力及生活狀況。父母保護教養子女之意願及態度
      。父母子女間或未成年子女與其他共同生活之人間之感
      情狀況。父母之一方是否有妨礙他方對未成年子女權利
      義務行使負擔之行為。各族群之傳統習俗、文化及價值
      觀。前項子女最佳利益之審酌，法院除得參考社工人員之
      訪視報告或家事調查官之調查報告外，並得依囑託警察機
      關、稅捐機關、金融機構、學校及其他有關機關、團體或
      具有相關專業知識之適當人士就特定事項調查之結果認定
      之。民法第1055條第1 項及第1055條之1 分別定有明文。
      次按締約國應尊重與父母一方或雙方分離之兒童與父母固
      定保持私人關係及直接聯繫的權利。但違反兒童最佳利益
      者，不在此限，兒童權利公約第9 條第3 項亦明文規定。
      準此，兩造原為夫妻，育有丙○○等3名子女，嗣110年5月7
      日經本院調解離婚，惟就未成年子女權利義務之行使或負
      擔部分，未達成協議等情，有本院110年度司家調字第226
      、355號離婚等事件調解筆錄等在卷（見本院110年度司家
      調字第226號《下稱司家調226》卷第85-86頁）可稽，且為
      兩造所不爭執，堪信為真實，則兩造各依前揭規定請求本
      院酌定對於未成年子女權利義務之行使或負擔，自屬有據
      。
   ㈡本件兩造均請求酌定自己為未成年子女之親權人，且到院陳
     述明確並分別主張他方有上開不適任未成年子女親權人等
     情。惟均為兩造所否認，並分別以前詞置辯。本院為明瞭
     何人適宜擔任未成年子女之親權人，依職權囑託臺南市童
     心園社會福利關懷協會、社團法人高雄市燭光協會對兩造
     及未成年子女進行訪視，提出評估建議為：
　　 ⒈戊○○及丙○○等3名子女部分：
　　　 ⑴親權能力評估：戊○○健康狀況、經濟能力佳，可提供三
         未成年人穩定成長環境，且戊○○親屬資源充沛，戊○○
         能運用親屬資源，妥適安排三未成年人日常生活起居
         。就三未成年人照顧情形而言，三未成年人生活照顧
         均由戊○○與其母親共擔分工，戊○○長年擔任主要照顧
         者之一，熟知三未成年人生活習性，未有不當照顧之
         情事，與三未成年人也有緊密情感聯繫，實已建立穩
         固依附關係，評估聲請人具行使親權能力。
       ⑵親職時間評估：戊○○從事業務工作，能彈性調整其工作
         時間，除能適時關心三未成年人情緒狀態外，也能確
         實配合照顧三未成年人日常生活作息，滿足三未成年
         人基本照護以及關愛需求，整體而言，戊○○可親自投
         入照顧與陪伴三未成年人之時間尚屬充裕。
       ⑶照護環境評估：戊○○攜三未成年人與戊○○母親同住，住
         家附近商家林立，且鄰近學區、醫療院所，生活機能
         便利，而住家環境通風明亮、整潔，未見有不利三未
         成年人成長之物品置於住家，居住空間規劃尚屬合宜
         。
       ⑷親權意願評估：戊○○主張三未成年人自幼均主要由戊○○
         及其母親共同照顧生活起居事務，戊○○親職能力相對
         較佳，且與三名子女情感連結更為緊密，反觀乙○○過
         往少有親自投入子女照護事務，戊○○認為其親職能力
         、與子女情感緊密度更能貼近滿足三未成年人生活與
         情感層面之照顧需求，遂戊○○有意願爭取由其單方行
         使三名未成年人之親權。
       ⑸教育規劃評估：戊○○擬安排三未成年人依一般升學管道
         完成學業，也能依三未成年人發展階段，提供所需教
         育資源，教育規劃尚屬合宜，而當未成年人-丙○○現階
         段就學權益受兩造僵化關係影響時，戊○○另會安排未
         成年人-丙○○參與安親班課程，補足其課業需求，評估
         戊○○具基本教養能力等語（見本院司家調226卷第101-
         108頁）。
　　 ⒉乙○○部分：　 
　　　 ⑴監護動機與意願評估：本案乙○○表示對方沒有經濟能力
         ，無法提供妥善生活照顧及教育資源，其則有穩定工
         作收入、情緒穩定、不會因大人紛爭影響被監護人們
         與兩造互動，對方則擅自將被監護人們帶離兩造同住
         處所、替被監護人丙○○轉學，不願讓其與被監護人們
         互動，有阻擋探視的情形，為了提供被監護人們妥善
         良好的生活照顧及教育資源、爭取陪伴照顧被監護人
         們之時間及機會，考量未來辦理文件之便利性，其欲
         爭取單獨監護權；評估乙○○具有單獨監護意願。
       ⑵探視意願及想法評怙：本案乙○○表示若主要照顧者為其
         ，可接受對方一個月兩次之探視頻率，可將被監護人
         們接回過夜。
       ⑶經濟與環境評估：本案乙○○表示其有穩定工作收入，經
         濟狀況足以支付被監護人們生活及教育開銷；評估乙○○具一定之經濟能力支付被監護人們生活開銷及就學規
         釗，亦可提供穩定妥善住所。 
       ⑷親職功能評估：本案乙○○對被監護人們身心狀況皆有一
         定程度了解，對於未來亦有明確規畫安排；評估乙○○
         具一定程度親職能力。
       ⑸支持系統評估：本案乙○○表示，與家中成員互動關係良
         好，親友居於附近，可互相照應，評估乙○○具有一定
         支持系統。
　 　  ⑹情感依附關係與意願評怙：本案被監護人們目前與聲請
         人同住於外縣市，故社工無法透過訪視觀察評估被監
         護人們與乙○○之依附關係等語（見本院司家調226卷第
         91-99頁）。
   ㈢本院綜合審酌上開調查事證及社工訪視調查報告，認為兩造
     均有行使親權之意願與動機，均願為未成年子女付出心力
     ，且就兩造之職業、品行、態度、健康情形、親職能力、
     經濟能力、生活狀況及利害關係等各項情節，亦均無不適
     宜擔任之處，然兩造雖已離婚，但因過往婚姻歷程之互動
     經驗，以致各自對於他造言行易有負面解讀，雙方互信基
     礎仍屬薄弱，且相互對個人特質、教養能力、親子互動方
     式、家庭觀念等多為貶損，難認兩造未來擔任共同親權人
     ，可建立穩定的合作關係，尚不宜由兩造共同行使未成年
     子女親權，先予敘明。復考量丙○○等3名子女自出生迄今與
     戊○○及其家人同住並由戊○○擔任主要照顧者，戊○○在照護
     能力及照護經驗上具備更突出的親職能力、教養知識與經
     驗豐富，親子關係也更為緊密，並能敏銳察覺子女需求及
     給予回饋，而丙○○等3名子女就親權由何人行使，於本院調
     查時均一致陳稱：希望由戊○○照顧等語（見本院111年度家
     親聲字第49號卷第269-278頁），且考量丙○○等3名子女之
     年齡、生活依附關係，亟需母愛之關懷撫育，且穩定之成
     長環境有助於身心發展，丙○○等3名子女既習於戊○○之照顧
     方式及生活環境，不宜率然變動其已熟悉之生活環境而全
     面改變其生活方式，依幼年隨母及主要照顧者原則，認未
     成年子女丙○○等3名子女權利義務之行使或負擔由戊○○單獨
     任之，較符合未成年子女之最佳利益，爰裁定如主文所示
     。至乙○○主張戊○○私自將丙○○等3名子女帶離兩造之家庭，
     且捏造乙○○遭逼債之謊言，誤導高雄市政府教育局之承辦
     公務員，以致信以為真而批准丙○○自高雄市東光國小轉學
     至台南市成功國小云云，實為戊○○為保護丙○○等3名子女親
     權，一時欠缺思量而未經乙○○同意私自將丙○○等3名子女戶
     籍遷至高雄市，至於乙○○積欠債務亦非空穴來風，有上開
     臺灣高雄地方檢察署檢察官以110年度偵字第20466號不起
     訴處分書在卷可稽，自不影響本院上開之認定。
   ㈣按法院得依請求或依職權，為未行使或負擔權利義務之一方
     酌定其與未成年子女會面交往之方式及期間，民法第1055
     條第5 項前段定有明文。本院雖酌定兩造所生未成年子女
     丙○○等3名子女權利義務之行使負擔由戊○○單獨任之，然父
     母子女係人倫至親，親情相連，其間之會面交往權，非但
     為子女之權利，亦屬父母之權利，乙○○固未任丙○○等3名子
     女之親權人，但其探視子女之權利仍不宜任意剝奪，本院
     審酌兩造就丙○○等3名子女之探視，並無不能自行協調之情
     形，足認兩造具有自行溝通協調子女探視事宜之彈性空間
     ，宜先由兩造視丙○○等3名子女之生活、就學狀況自行討論
     適當之探視時間及方式，暫不予硬性酌定乙○○與丙○○等3名
     子女會面交往方式及時間，惟日後兩造就丙○○等3名子女會
     面交往時間、方式及其他細節事項倘不能協議或協議不成
     時，均得隨時聲請法院另為酌定，附此敘明。
四、本件事證已臻明確，兩造其餘攻擊、防禦方法及所提證據，
    經本院審酌核與上揭裁定結果不生影響，爰不逐一論述指駁
    ，併予敘明。
五、依家事事件法第104 條第3 項、第97條，非訟事件法第24條
    第1 項，裁定如主文。
中　　華　　民　　國　　111 　年　　11　　月　　3 　　日
                  家事法庭  法  官  陳文欽
以上正本係照原本做成。
如不服本裁定，應於送達後10日內向本院提出抗告狀，並繳納抗
告費新台幣1,000 元。
中　　華　　民　　國　　111 　年　　11　　月　　3 　　日
                            書記官  易佩雯